【裁判字號】    97,簡上,146
【裁判日期】    970819
【裁判案由】    清償借款
【裁判全文】
臺灣板橋地方法院民事判決             97年度簡上字第146號
上  訴  人  甲○○
被  上訴人  臺灣土地銀行股份有限公司
法定代理人  丙○○
訴訟代理人  乙○○
上列當事人間請求清償借款事件，上訴人對於中華民國97年4 月
30日本院三重簡易庭97年度重簡字第608 號第一審判決提起上訴
，經本院於97年8 月5 日言詞辯論終結，判決如下：
    主  文
原判決關於命上訴人連帶給付部分，及該部分假執行之宣告，暨
命上訴人負擔訴訟費用部分之裁判（確定部分除外），均廢棄。
上開廢棄部分，被上訴人在第一審之訴駁回。
第一、二審訴訟費用（確定部分除外）由被上訴人負擔。
    事實及理由
一、本件被上訴人起訴主張：上訴人於民國94年4月7日擔任楊書
    竹之連帶保證人，擔保楊書竹向被上訴人借款新臺幣（下同
    ）60萬元（下稱系爭借款），其借款期間自94年4 月7 日起
    至95年4 月7 日止，並約定於每月20日結算1 次利息，利率
    隨被上訴人公告指標利率加計百分之2.41計算，如遲延履行
    時，除仍按上開利率計息外，逾期在6 個月以內者，按上開
    利息百分之10，逾期超過6 個月者，按上開利息百分之20計
    算之違約金。嗣楊書竹向中華民國銀行公會會員辦理消費金
    融案件無擔保債務協商機制申請債務協商，簽訂協議書（下
    稱系爭協議書）承諾依分期償還約定，同意自96年9 月起分
    59 期 ，利率百分之4. 45 計算利息，每月10日以42,420元
    依各債權銀行債權比例清償債務至全部清償為止，並於第3
    條約定：「本人如對任一債權銀行未依本協議書清償，本協
    議書除第6 條約定外，其餘約定視同無效，未到期部分視為
    全部到期，除不得再依協商機制申請協商外，各債務並回復
    依各債權銀行原契約約定辦理」。詎楊書竹屆期未清償，依
    前揭協議書之約定，原債務協商內容失效，未到期部分視為
    全部到期，爰依原契約消費借貸及連帶保證之法律關係，聲
    明請求上訴人與楊書竹連帶給付被上訴人480,450 元及自96
    年10月10日起至清償日止，按年利率百分之4.85計算之利息
    ，並自96年11月11日起至清償日止，逾期在6 個月以內，按
    上開利率百分之10，逾期超過6 個月部分，按上開利率百分
    之20計算之違約金。原審判決被上訴人全部勝訴後，上訴人
    提起上訴（楊書竹部分因未上訴而告確定），被上訴人除引
    用其於原審所為陳述外，另略補充：本件並無民法第752 條
    之適用，又楊書竹雖於96年8 月24日與被上訴人簽訂系爭協
    議書，約定其得自96年9 月起分59期按月攤還，但該協議書
    乃當時金管會為解決卡債問題，要求債務人向最大債權銀行
    申請協商後所簽訂，嗣楊書竹既屆期未清償，依協議書第3
    條之約定，應回復依各債權銀行原契約約定辦理，此並未損
    及上訴人之利益，是上訴人之上訴為無理由，請求駁回其上
    訴。
二、上訴人對其擔任楊書竹之連帶保證人向被上訴人借款，嗣楊
    書竹屆期未還，尚欠被上訴人480,450 元及自96年10月10日
    起至清償日止，按年利率百分之4.85計算之利息，並自96年
    11月11日起至清償日止，逾期在6 個月以內，按上開利率百
    分之10，逾期超過6 個月部分，按上開利率百分之20計算之
    違約金等情固無爭執，然略辯稱：(一)依系爭借款契約第2 條
    、第12條第1 項，可知保證與借款期間均為94年4 月7 日起
    至95年4 月7 日止，被上訴人於前揭期滿後既未曾向上訴人
    催討，可知楊書竹並未違約，依民法第752 條，上訴人免負
    保證責任；(二)前揭借款期間屆滿後，被上訴人與楊書竹於96
    年8 月24日又簽訂系爭協議書，約定楊書竹得自96年9 月起
    ，分59期按月攤還各債權銀行債權金額比例之金額（含系爭
    未清償之借款在內），該協議書第6 條雖約定：「本人申請
    協商之債務如徵有保證人者，除該徵有保證人之債權銀行同
    意外，本人應於協商前洽保證人同意還款方案」，然被上訴
    人在同意楊書竹延期清償時，卻未徵得上訴人之同意，依民
    法第755 條，上訴人亦免負保證責任等語，併為上訴聲明如
    主文所示。
三、被上訴人主張：上訴人擔任楊書竹之連帶保證人，擔保楊書
    竹向被上訴人之系爭借款債務，嗣楊書竹屆期未還，尚欠被
    上訴人480,450 元及自96年10月10日起至清償日止，按年利
    率百分之4.85計算之利息，並自96年11月11日起至清償日止
    ，逾期在6 個月以內，按上開利率百分之10，逾期超過6 個
    月部分，按上開利率百分之20計算之違約金等情，為上訴人
    所不爭執，並有存摺存款融資契約書影本、協議書影本、歷
    史交易明細表等附卷為證，均堪信為真實。
四、本件爭點厥為：(一)上訴人所負連帶保證責任是否為「約定保
    證人僅於一定期間內為保證」？(二)被上訴人於楊書竹屆期未
    清償系爭借款債務時，又與之簽訂系爭協議書，同意楊書竹
    得自96年9 月起，分59期按月攤還之，是否符合民法第755
    條之規定？(三)其後，楊書竹未按時履行協商內容，依系爭協
    議書第3 條之約定，協商內容視同無效，未到期部分視為全
    部到期，各債務並回復依各債權銀行原契約約定辦理，對於
    上訴人之保證責任有無影響？茲分述如下：
    (一)按就定有期限之債務為保證，與約定保證人於一定期間內
      為保證之情形不同，此項保證未定期間，而定有清償期限
      之債務，在主債務清償期屆滿後，除保證人已定期催告債
      權人向主債務人為審判上之請求者外，保證人不得以債權
      人遲遲不為審判上之請求，為免其保證責任之論據（最高
      法院49年台上字第1756號判例參照）。查系爭借款契約第
      2 條固約定：「本融資期限自94年4 月7 日起至95年4 月
      7 日止。」然觀其前後條文之文義，所稱融資期限，應係
      指楊書竹向被上訴人融資借款之期限，亦即系爭借款債務
      乃定有期限之債務。又同契約第12條第1 項雖約定：「保
      證人應負連帶清償責任者，於借款人未依約履行債務時，
      應立即如數清償全部債務，並願拋棄先訴抗辯權。」然此
      僅在約明其應於借款人未依約履行債務時立即如數清償全
      部債務，並不得行使先訴抗辯權，與「約定保證人於一定
      期間內為保證之情形」仍有不同。此外，上訴人並未舉出
      系爭借款契約中有何「約定保證人於一定期間內為保證」
      之約定，其依民法第752 條辯稱其免負保證責任，為無理
      由。
    (二)按就定有期限之債務為保證者，如債權人允許主債務人延
      期清償時，保證人除對於其延期已為同意外，不負保證責
      任，民法第755 條定有明文。本件楊書竹對被上訴人所負
      系爭借款債務屬定有期限之債務，而楊書竹於95年4 月7
      日融資期間屆至後，尚欠被上訴人480,450 元及自96年10
      月10日起至清償日止，按年利率百分之4.85計算之利息，
      並自96年11月11日起至清償日止，逾期在6 個月以內，按
      上開利率百分之10，逾期超過6 個月部分，按上開利率百
      分之20計算之違約金等情，業經認定如前。又楊書竹雖有
      前揭定有期限之債務未還，但上訴人仍與之簽訂系爭協議
      書，同意其得自96年9 月起，分59期按月攤還之，此協議
      書內容復未徵得上訴人之同意等情，有該協議書在卷可稽
      ，並為兩造所不爭執（本院簡上字卷第19頁），亦堪信為
      真實。上訴人主張：被上訴人允許楊書竹就系爭定有期限
      之借款債務延期清償，並未徵得其同意等情既堪認係真正
      ，則其依民法第755條主張免責，於法即屬有據。
    (三)被上訴人雖辯稱：楊書竹未按時履行協商內容，依系爭協
      議書第3 條之約定，協商內容視同無效，未到期部分視為
      全部到期，各債務並回復依各債權銀行原契約約定辦理，
      對於上訴人並無不無不利云云，惟按被上訴人依中華民國
      銀行公會會員辦理消費金融案件無擔保債務協商機制與楊
      書竹所簽系爭協議書僅具契約效力，復無其他法律明文規
      定，本不得以之排除民法第755 條規定之適用。次由系爭
      協議書第6 條約定：「本人申請協商之債務如徵有保證人
      者，除該徵有保證人之債權銀行同意外，本人應於協商前
      洽保證人同意還款方案」，可知契約當事人亦已意識到有
      民法第755 條規定存在，乃明文要求申請債務協商之債務
      人應於協商前洽保證人同意還款方案。至若債務人於協商
      前「未」洽保證人同意還款方案，債權銀行本得拒絕簽署
      該協議書，然其既仍簽署同意，即應受民法第755 條規定
      效力所拘束。況查民法第755 條之所以明定僅適用於「定
      有期限之債務」，乃顧及保證人會衡量主債務人清償期之
      資產狀況而承擔保證責任，如許其期限得由債權人任意延
      長，則延長後因主債務人資產狀況惡化所生之不利益，恐
      非保證人保證人所得預估。本件被上訴人雖謂：各債務並
      回復依各債權銀行原契約約定辦理，對於上訴人不無不利
      云云，但被上訴人既許楊書竹得自96年9 月起分59期按月
      攤還，形同允許延展楊書竹之還款期限，並增加楊書竹日
      後因財產狀況惡化導致無法還款之風險，則上訴人依民法
      第755 條主張免負保證責任，於法即屬有據。縱系爭協議
      書內容嗣因楊書竹未按協商內容履行而視同無效，然此約
      定亦僅具有拘束楊書竹與被上訴人之效力，而不及於上訴
      人，被上訴人允許楊書竹延期清償所生之風險既已產生，
      上訴人即得依民法第755 條主張免負保證責任，且此免責
      效果亦不因嗣後系爭協議書依其本身約定視同無效而有不
      同，故被上訴人前揭所辯，為無理由。
五、綜上所述，上訴人抗辯：被上訴人允許楊書竹就系爭定有期
    間之借款債務延期清償未得其同意，爰依民法第755 條主張
    免負保證責任等語，核屬有據。從而，被上訴人本於連帶保
    證之法律關係，請求上訴人與楊書竹連帶給付480,450 元及
    自96年10月10日起至清償日止，按年利率百分之4.85計算之
    利息，並自96年11月11日起至清償日止，逾期在6 個月以內
    ，按上開利率百分之10，逾期超過6 個月部分，按上開利率
    百分之20計算之違約金，為無理由，應予駁回。原審判決就
    此不應准許部分，仍為上訴人敗訴判決，並依職權宣告假執
    行，自有未洽。上訴意旨指摘原判決此部分不當，求予廢棄
    改判，為有理由，自應由本院予以廢棄改判，如主文第2 項
    所示。
六、本件事證已臻明確，兩造其餘主張陳述、攻擊防禦方法及所
    提之證據，經審酌後認於本判決結果不生影響，爰不一一論
    述，附此敘明。
據上論結，本件上訴為有理由，依民事訴訟法第436 條之1 第3
項、第450 條、第78條判決如主文。
中    華    民    國    97    年    8     月    19    日
                  民事第二庭  審判長法  官  蕭胤瑮
                                    法  官  程怡怡
                                    法  官  楊明佳
以上正本證明與原本無異
本判決不得上訴
中    華    民    國    97    年    8     月    19    日
                                    書記官  楊璧華


司法院資訊處製作；財團法人民間司法改革基金會備份。
